ACORDAO-COMPLETO-2533310

ACÓRDÃO 2270/2022 ATA 12/2022 - PRIMEIRA CÂMARA

VISTOS, relatados e discutidos estes autos de recurso de reconsideração interposto por João Felipe Lopes contra o Acórdão 10283/2020-TCU-Primeira Câmara;
ACORDAM os Ministros do Tribunal de Contas da União, reunidos em Sessão da 1ª Câmara, ante as razões expostas pelo Relator, em:
9.1 conhecer do presente recurso de reconsideração para, no mérito, negar-lhe provimento;
9.2 com fundamento no art. 174 do RI/TCU, c/c o art. 3º, § 2º, da Resolução-TCU 178/2005, com redação dada pela Resolução-TCU 235/2010, rever, de ofício, o Acórdão 10283/2020-TCU-Primeira Câmara para tornar insubsistente a penalidade de multa aplicada ao Sr. Afonso Pereira Lopes XXX.003.303-XX) , em razão de seu falecimento antes do trânsito em julgado da decisão condenatória (item 9.3 do Acórdão 10283/2020-TCU-Primeira Câmara) ;
9.3. dar ciência desta deliberação ao recorrente.

Recurso de reconsideração interposto contra o Acórdão 10283/2020-1ª Câmara, que julgou as contas do responsável irregulares, condenou-o em débito e aplicou-lhe multa prevista no art. 57 Lei 8.443/1992, em razão da não comprovação da boa e regular aplicação dos recursos repassados pela Fundação Nacional de Saúde no âmbito do Termo de Compromisso, cujo objeto era a execução de Sistema de Esgotamento Sanitário.

Primeira Câmara

Município de Peri Mirim/MA.

3. Interessados/Responsáveis/Recorrentes:
3.1. Interessado: Fundação Nacional de Saúde (26.989.350/0001-16).
3.2. Responsáveis: Afonso Pereira Lopes (XXX.003.303-XX); João Felipe Lopes (XXX.931.853-XX).
3.3. Recorrente: João Felipe Lopes (XXX.931.853-XX).

13.1. Ministros presentes: Walton Alencar Rodrigues (Presidente) e Vital do Rêgo (Relator).
13.2. Ministro-Substituto convocado: Weder de Oliveira.

VITAL DO RÊGO

Ministro Walton Alencar Rodrigues.

Adoto como parte do relatório a instrução de mérito elaborada no âmbito da Secretaria de Recursos (peça 114) , transcrita a seguir, a qual contou com a anuência do corpo diretivo daquela unidade (peças 115 e 116) :
1.	Cuidam os autos de recurso de reconsideração interposto por João Felipe Lopes (peças 91-95) , contra o Acórdão 10283/2020-TCU-Primeira Câmara, Relator Ministro Walton Alencar Rodrigues (peça 59) , abaixo transcrito:
9.1. considerar revel, para todos os efeitos, Afonso Pereira Lopes, nos termos do art. 12, § 3º, da Lei 8.443/1992;
9.2. julgar irregulares, nos termos dos arts. 1º, inciso I, 16, inciso III, alínea "a" e "c", c/c os arts. 19 e 23, inciso III, da Lei 8.443/1992, as contas de Afonso Pereira Lopes e João Felipe Lopes, condenando-os ao pagamento das quantias a seguir especificadas, com a fixação do prazo de quinze dias, a contar da notificação, para comprovarem, perante o Tribunal (art. 214, inciso III, alínea "a", do Regimento Interno) , o recolhimento das dívidas à Fundação Nacional de Saúde, atualizadas monetariamente e acrescidas dos juros de mora, calculados a partir das datas respectivas, até a data do recolhimento, na forma prevista na legislação em vigor: 
Débito atribuído a Afonso Pereira Lopes
	Valor Original
	Data 

	R$ 250.000,00
	22/5/2012

Débito atribuído a João Felipe Lopes
	Valor Original
	Data 

	R$ 250.000,00
	1/4/2013

9.3. aplicar, individualmente, a Afonso Pereira Lopes e João Felipe Lopes, multa prevista no art. 57 da Lei 8.443/1992, no valor de R$ 350.000,00, fixando-lhes prazo de 15 (quinze) dias, a contar da notificação, para comprovarem, perante o Tribunal (art. 214, inciso III, alínea "a", do Regimento Interno do TCU) , o recolhimento das dívidas ao Tesouro Nacional, atualizadas monetariamente até a data do efetivo recolhimento, se pagas após o vencimento, na forma da legislação em vigor;
9.4. autorizar, desde logo, nos termos do art. 28, inciso II, da Lei 8.443/1992, a cobrança judicial das dívidas, caso não atendidas as notificações; 
9.5. encaminhar cópia desta deliberação ao Procurador-Chefe da Procuradoria da República no Maranhão, nos termos do § 3º do art. 16 da Lei 8.443/1992 c/c o § 7º do art. 209 do Regimento Interno do TCU, para adoção das medidas que entender cabíveis; e
9.6. dar ciência do teor desta deliberação à Funasa e aos responsáveis.
HISTÓRICO 
2.	Trata-se de tomada de contas especial instaurada em desfavor dos Srs. Afonso Pereira Lopes (XXX.003.303-XX) , ex-Prefeito Municipal de Peri Mirim/MA (gestão 2009-2012) e João Felipe Lopes (XXX.931.853-XX) , Prefeito sucessor de Peri Mirim/MA (gestão 2013-2016) ; em razão da não apresentação da prestação de contas final do Termo de Compromisso TC/PAC 688/2011 (Siafi 671998) , firmado entre a Fundação Nacional de Saúde (Funasa) e o município maranhense.
2.1.	O Termo de Compromisso (TC) 688/2011 foi firmado entre a Prefeitura Municipal de Peri Mirim/MA e a Fundação Nacional de Saúde (Funasa) , com o objetivo de executar sistema de esgotamento sanitário no município, com recursos da ordem de R$ 500.000,00 por parte da concedente. A vigência do instrumento estendeu-se de 30/12/2011 a 30/12/2013, com prazo final para prestação de contas de 28/2/2014. Os repasses foram efetivados por duas ordens bancárias (OB) de 22/5/2012 e 1º/4/2013, ambas de R$ 250.000,00 (peça 1, p. 7-11, 21-27, 105 e 109) .
2.2.	Por não apresentar a prestação de contas do montante repassado, a Funasa notificou por três vezes, entre fevereiro e julho de 2014, o então prefeito João Felipe Lopes (gestão 2013-2016) , bem como o ex-prefeito Afonso Pereira Lopes (gestão 2009-2012) - peça 1, p. 117-131, 143-155, 175-185. Por expediente de 21/7/2014, João solicitou cópia integral do convênio e da prestação de contas parcial para elaborar a prestação final (peça 1, p. 207) .
2.3.	Considerando que já haviam sido liberadas as duas parcelas do ajuste, a Funasa/MA realizou visita técnica nas obras em 8/8/2014 e concluiu, mediante relatório, que o percentual de execução física da obra atingira 50,45%. Registrou, ainda, que, das obras dadas como concluídas, quase todas não atendiam aos padrões do projeto técnico e estrutural exigidos (peça 1, p. 275-277) .
2.4.	Diante de tais constatações, em 28/8/2014, o processo foi encaminhado com sugestão de instauração de tomada de contas especial (TCE) - peça 1, p. 215-221. Em parecer de 19/12/2014, a Funasa propôs a não aprovação do valor integral do convênio, ou seja, R$ 500.000,00 (peça 2, p. 1-2) .
2.5.	Instaurada a TCE, procedeu-se inicialmente a uma nova notificação dos dois responsáveis (peça 2, p. 47-49) . Em seguida, emitiu-se o relatório de TCE, datado de 23/3/2015, atribuindo a Afonso e João a responsabilidade pelo débito apurado de R$ 500.000,00, em razão da não apresentação da prestação de contas final do TC 688/2011 (peça 2, p. 51-59) .
2.6.	Em relatório de 21/7/2015, a Controladoria-Geral da União (CGU) ratificou as conclusões da Funasa e o processo foi objeto de pronunciamento ministerial em 29/9/2015 (peça 2, p. 73-79) . No TCU, a unidade técnica propôs, em 26/6/2017, a citação dos dois gestores para responder pelo total repassado ao município, além de diligência à Funasa para obter informações sobre o estado das obras, isto é, se houve alguma utilidade na parcela executada para a população (peça 6, p. 4-5) .
2.7.	Em instrução de 9/2/2018, foram examinadas as respostas obtidas. Relativamente à diligência, a Funasa realizou visita técnica em 20/6/2017 e verificou que, das 111 melhorias sanitárias domiciliares previstas, haviam sido construídas 56, que eram regularmente utilizadas pela população beneficiada. Ou 50,45% do total pactuado, mesmo percentual apontado anteriormente (peça 39, p. 5) .
2.8.	Considerou-se que a execução física era compatível com a metade do montante liberado (R$ 250.000,00) e que a parcela até ali executada atendia aos objetivos do TC. Por essa razão, entendeu-se que o débito resultante da omissão na prestação de contas deveria contemplar apenas a última parcela repassada (peça 39, p. 5) .
2.9.	Quanto à responsabilidade pelo débito, concluiu-se que ela recairia apenas sobre João, o prefeito sucessor, uma vez que a última parcela dos recursos foi depositada em seu mandato e que o prazo final para prestar contas também expirou em sua gestão. Foi proposta a rejeição de suas alegações de defesa, visto não haver elementos novos, nem recolhimento aos cofres da União, nem outros fatores capazes de modificar ou afastar sua responsabilização (peça 39, p. 6 e 8) .
2.10.	Mediante parecer, o Ministério Público junto ao TCU (MP/TCU) emitiu posicionamento divergente em relação à proposta de exclusão da responsabilidade do ex-prefeito Afonso. Para o parquet especializado, suas contas deveriam ser julgadas irregulares em razão da impossibilidade de estabelecer nexo causal entre os recursos recebidos e a parcela do objeto executada no período de sua gestão (peça 42) .
2.11.	Por sua vez, o Chefe de Gabinete do Ministro Relator, em despacho de 28/2/2019, remeteu os autos de volta à unidade técnica para realizar diligência ao Banco do Brasil (BB) para obter extratos bancários e cópias dos cheques da conta específica da avença. A medida teve por objetivo delimitar o débito a ser imputado a cada responsável e verificar qual parcela dos recursos foi movimentada por Afonso e qual, por João (peça 43) .
2.12.	Promovida a diligência, o BB não encaminhou resposta e, por essa razão, a solicitação foi renovada em 10/9/2019 (peça 50) . Desta feita, o banco apresentou o material solicitado (peças 52-53) , o qual foi analisado em instrução de 22/5/2020, quando se concluiu pela necessidade de reformular posicionamento anterior acerca das contas de Afonso (peça 55) . O motivo: não envio da documentação comprobatória dos recursos geridos. Quanto a João, não houve mudança de posicionamento. 
2.13.	Dessa forma, propôs-se irregularidade nas contas e imputação de débito aos dois gestores, dentre outras medidas. Os dirigentes da unidade se manifestaram de acordo com a proposta, exceto quanto ao fundamento: enquanto o auditor propôs a irregularidade com base nas alíneas "a", "b" e "c" do art. 16, inciso III, da Lei 8.443/1992, eles entenderam que cabia responsabilização somente pela alínea "c" (peça 56-57) . Em parecer, o representante do MP/TCU concordou com os dirigentes (peça 58) .
2.14.	No seu voto, o Relator se posicionou ao lado dos dirigentes e do MP/TCU. Registrou que, apesar da execução compatível com a primeira parcela, não seria possível atestar a regular execução financeira do ajuste, pois não foram apresentados documentos como notas fiscais, recibos, processo licitatório etc. (peça 60) . Aduziu que os extratos bancários demonstraram movimentação mediante OB eletrônicas, o que impossibilitaria o estabelecimento do nexo de causalidade com as despesas executadas (peça 60) .
2.15.	O acórdão recorrido (peça 59) foi prolatado em sessão de 22/9/2020 e o recorrente, ato contínuo, opôs embargos de declaração, os quais foram rejeitados em 20/4/2021, mediante Acórdão 6632/2021-TCU-Primeira Câmara, Relator Walton Alencar Rodrigues (peça 80) . Em 11/5/2021, João entrou com o presente recurso (peças 91-95) , o qual foi aceito pelo Relator e remetido para esta Secretaria, para exame de mérito (peça 101) .
EXAME DE ADMISSIBILIDADE 
3.	Reitera-se o exame preliminar de admissibilidade constante às peças 97-98, ratificado pelo Relator, Exmo. Ministro Vital do Rêgo, o qual conheceu do recurso e suspendeu os efeitos dos itens 9.2, 9.3 e 9.4 do acórdão impugnado, em relação ao recorrente (peça 101) .
EXAME TÉCNICO
4.	Delimitação
4.1.	Constitui objeto do presente exame definir as seguintes questões:
a) preliminar:
a.1) prescrição;
b) mérito:
b.1) comprovação da boa e regular aplicação dos recursos.
Preliminar
5.	Prescrição
5.1.	Não houve, por parte do recorrente, questionamentos acerca da prescrição. Todavia, em função de novo entendimento do Supremo Tribunal Federal (STF) sobre esse assunto, ele vem sendo objeto de debate no TCU e ainda não há um posicionamento consolidado acerca dos critérios a serem adotados. Como prescrição é questão de ordem pública e pode ser levantada em qualquer fase do processo, entende-se pertinente analisar o assunto.
5.2.	No exame da prescrição, a Serur tem analisado, em suma, os dois critérios: Acórdão 1441/2016-TCU-Plenário, Redator Ministro Walton Alencar Rodrigues, e Lei 9.873/1999 (peça 111) . Pelo primeiro critério, em linhas gerais, a prescrição subordina-se ao prazo geral de dez anos (Código Civil, art. 205) , contado a partir da data da ocorrência do fato, e interrompido pelo ato que ordenar a citação, a audiência ou a oitiva da parte.
5.3.	O recorrente foi condenado por omissão no dever de prestar contas, cujo prazo final venceu em 28/2/2014, conforme já mencionado. Essa data deve ser considerada como marco inicial de contagem da prescrição pelo critério do Acórdão 1441/2016-TCU-Plenário, Redator Ministro Walton Alencar Rodrigues, pois, a partir dela, o recorrente incorreu na omissão de prestar contas. Como o acórdão condenatório é de 2020, não há que se falar em prescrição por esse critério.
5.4.	Pelo critério da Lei 9.873/1999, aplica-se o prazo geral de cinco anos, previsto no art. 1º da Lei 9.873/1999, contado a partir do dia em que tiver cessado a permanência ou a continuidade da infração continuada. Como a omissão no dever de prestar contas é infração continuada por excelência, conforme ênfase dos votos dos Ministros do STF Roberto Barroso, no MS 32.201, e Gilmar Mendes, no RE 636.886, a prescrição só começa a fluir do momento em que forem prestadas as contas ou a partir da data da primeira medida de apuração dos fatos.
5.5.	Em 16/4/2014, a Funasa notificou o recorrente para devolver os recursos repassados. Logo, essa data deve ser considerada como o marco inicial para contagem do prazo prescricional pelo critério da Lei 9.873/1999 (peça 1, p. 143) .
5.6.	A partir do histórico desse exame, observa-se que o prazo prescricional foi interrompido várias vezes. Por exemplo: parecer da Funasa de 19/12/2014, relatório de TCE de 23/3/2015 e instruções de proposta de citação e de análise das alegações de defesa, de 26/6/2017 e 9/2/2018, respectivamente.
5.7.	Como se vê, não foi ultrapassado o prazo de cinco anos, previsto na Lei 9.873/1999. Os exemplos supracitados também mostram que não ocorreu a prescrição intercorrente definida no § 1º do art. 1º da mesma lei, pois em nenhum momento o procedimento administrativo ficou paralisado por mais de três anos. 
5.8.	Conclui-se, portanto, que não houve prescrição por nenhum dos dois critérios utilizados pela Serur para exame da prescrição: Acórdão 1441/2016-TCU-Plenário e Lei 9.873/1999.
Mérito
6.	Comprovação da boa e regular aplicação dos recursos 
6.1.	João apresentou os seguintes argumentos, em suma (peça 91) :
a) A execução do ajuste se estendeu por dois mandatos, com o recebimento do valor de R$ 250.000,00 em 22/5/2012, no mandato de Afonso, e R$ 250.000,00, em 1/4/2013, em seu mandato;
b) O prazo final para o encaminhamento da prestação de contas venceu no seu mandato;
c) Foi feita uma prestação de contas parcial, pois, caso não fosse, a própria Funasa não teria liberado a segunda parcela, conforme cláusula sexta do TC;
d) Houve a execução total do TC, o qual iniciou em 2011 e findou em 2013. Competia ao ex-prefeito Afonso prestar contas dos anos 2011 e 2012, mas não fez. Ao assumir a gestão, o recorrente providenciou o ajuizamento de ação judicial objetivando a responsabilização do ex-gestor, por omissão, e buscando obrigá-lo a realizar a mencionada prestação;
e) Após o ajuizamento da ação supracitada, Afonso providenciou a prestação de contas parcial referente aos anos de sua responsabilidade e entregou a documentação a ele, que conseguiu apresentar a prestação de contas final à Funasa. É o que se depreende dos ofícios e documentos da prestação de contas anexos; 
f) Os elementos de prova constantes dos autos não autorizam a conclusão de que o recorrente tenha se locupletado ou auferido qualquer benefício econômico com os atos praticados. Não houve qualquer prejuízo para o município, haja vista que o objeto do convênio foi totalmente executado. Ele foi condenado pela omissão de uma prestação de contas já realizada e restou comprovado que os recursos recebidos foram empregados na obra;
g) Inexistiu ato ilícito nem prejuízo ao erário, pois os repasses foram gastos na execução das obras de esgotamento sanitário, as quais estão sendo utilizadas pela população alvo do ajuste. Toda documentação referente à prestação de contas foi entregue à Funasa;
h) Para que seja mantida sua condenação, é necessário que se prove dolo ou culpa de sua parte, além da ocorrência de prejuízo ou lesão ao erário e de enriquecimento ilícito. Se nada disso se verificou, não há que se falar em ato de improbidade ou reprovação de suas contas;
i) Segundo a doutrina, o primeiro requisito ou pressuposto do dever de indenizar é a existência de um dano, do qual surge a pretensão de uma reparação. O fato de o ato ser lesivo não acarreta obrigação de indenizar, pois é necessário que, além de lesivo e contrário ao direito, resulte de conduta abusiva do prefeito no desempenho do cargo ou a pretexto de seu exercício. Além disso, a existência do dano deve ser concreta, sendo inadmissível o dano presumido;
j) Ainda de acordo com a doutrina, impõe-se o dever de tomar decisões governamentais de alta complexidade e importância aos agentes políticos, além de interpretar leis e converter seus mandamentos em atos administrativos. Nessa missão, é admissível que o governante erre ou se confunda na apreciação da conveniência e oportunidade das medidas executivas sujeitas à sua decisão. Desde que erre de boa-fé, sem abuso de poder, sem intuito de perseguição ou favoritismo, não fica sujeito à responsabilização civil, ainda que seus atos lesem a administração ou causem danos patrimoniais; 
k) Para enquadrar sua conduta como improbidade administrativa, deve existir conduta ilícita ou dano ao erário. No caso, ele não pode ser penalizado a devolver valores se não houve desvio. O objeto foi executado, conforme demostram os seguintes documentos anexos: planilha de medição dos módulos sanitários, termo de aceitação de obra e nota fiscal do pagamento dos serviços no valor de R$ 248,873.36;
l) A prestação de contas do repasse foi realizada fora do prazo por razões alheias a sua vontade, o que não enseja a responsabilização do por ato improbo. É entendimento pacificado dos tribunais no sentido de que a prestação de contas tardia não configura ato de improbidade administrativa, conforme precedentes judiciais trazidos à baila; e
m) Embora supostamente existam irregularidades, elas não impedem a aprovação das contas, uma vez que não são suficientes para ensejar o julgamento irregular de toda a prestação de contas.
6.2.	Como anexos, o recorrente apresentou os seguintes documentos: TC 688/2011 (peça 92, p. 1-10) ; relatório de cumprimento do objeto - anexo X da prestação de contas final (peça 92, p. 11) ; relatório de execução físico-financeira - anexo XI da prestação de contas final (peça 92, p. 12) ; relação de pagamentos efetuados - anexo XII da prestação de contas final (peça 92, p. 13) ; relação de bens adquiridos, produzidos ou adquiridos - anexo XIII da prestação de contas final (peça 92, p. 14) ; extratos e documentos bancários (peça 92, p. 15-40) ; e ofícios de encaminhamento da prestação de contas final (peça 93) .
Análise:
6.3.	Neste momento processual, o recorrente alega que houve a execução total do TC e que ele apresentou a prestação de contas final à Funasa, conforme ofícios e documentos da prestação de contas anexos. Tais documentos consistem em três anexos da prestação de contas final e ofícios de encaminhamento da prestação de contas final para a Funasa, além de extratos bancários (peças 92 e 93) .
6.4.	Não dá para aceitar a documentação apresentada como prova de prestação de contas final. Por exemplo, na relação de pagamentos efetuados, foram listadas três notas fiscais no valor total de R$ 498.815,47, emitidas pela empresa B.F. Construtora. Contudo, não foram incluídas cópias dessas notas, o que impede sua aceitação como prova (peça 92, p. 13) .
6.5.	Também não foi incluída cópia do processo licitatório de escolha da empresa, nem o contrato firmado com ela. Além disso, conforme registrado no voto do acórdão recorrido, os extratos bancários demonstram movimentação da conta específica mediante ordens bancárias eletrônicas, o que impossibilita o estabelecimento do necessário nexo de causalidade com as despesas executadas. Por fim, não há qualquer informação de que essa prestação de contas final foi aprovada pela Funasa.
6.6.	O recorrente alega que não auferiu qualquer benefício econômico com os atos praticados e que não houve dolo ou culpa de sua parte. Aduz que, para enquadrar sua conduta como improbidade administrativa, deveria existir conduta ilícita ou dano ao erário.
6.7.	Quanto à conduta ilícita, ao contrário do que afirma o recorrente, é fato que ela ocorreu, tendo em vista que a prestação de contas final não foi apresentada, nem mesmo intempestivamente. Também não se vislumbra boa-fé por parte do recorrente, pois ele sabia que devia apresentar a prestação de contas em conformidade com as regras definidas no ajuste, mas não o fez.
6.8.	Engana-se o recorrente quando defende que houve enquadramento de sua conduta como improbidade administrativa. O fundamento de sua condenação se deu em virtude da não prestação de contas dos recursos geridos, conforme previsto no parágrafo único do artigo 70 da Constituição Federal de 1988. As penalidades foram aplicadas em função do disposto no artigo 16, inciso III, alínea "a" e "c", da Lei 8.443/1992, dentre outros dispositivos.
6.9.	Por fim, cabe registrar que Afonso, o outro responsável nos autos, faleceu em 14/9/2018, antes do trânsito em julgado do acórdão recorrido. Contudo, seu ofício de citação data de 4/7/2017 e ele tomou ciência do seu conteúdo em 2/8/2017. A citação foi, portanto, válida, pois ele estava vivo na época (peças 9, 15 e 102) .
6.10. 	Dessa forma, em relação ao Afonso, não há que se alterar o julgamento das contas e a imputação de débito, mas a aplicação de multa é nula, pois ela tem caráter personalíssimo. Assim, propõe-se afastar, de ofício, a multa do Afonso, com base no art. 174 do Regimento Interno do TCU (RI/TCU) c/c o art. 3º, § 2º, da Resolução TCU 178/2005, com redação dada pela Resolução TCU 235/2010.
CONCLUSÃO
7.	A partir da análise, conclui-se o seguinte:
a) não houve prescrição (item 5) ;
b) a prestação de contas final não foi apresentada pelo recorrente, nem há informação de que ela foi aprovada pela Funasa (itens 6.3 a 6.5) ; e
c) a conduta do recorrente não foi enquadrada como improbidade administrativa, mas como omissão no dever constitucional de prestar contas. Não se vislumbra boa-fé de sua parte, pois ele sabia que devia prestar contas em conformidade com as regras definidas no ajuste, mas não o fez (itens 6.6 a 6.8) .
7.1.	Enfim, propõe-se negar provimento, pois não há o que reconsiderar.
7.2.	Quanto ao Afonso, o outro responsável nos autos, nota-se que ele faleceu em 14/9/2018, antes do trânsito em julgado do acórdão recorrido. Dessa forma, propõe-se afastar, de ofício, a sua multa, mas manter o julgamento das contas e a imputação de débito, pois a citação foi válida (itens 6.9 e 6.10) .
PROPOSTA DE ENCAMINHAMENTO
8.	Ante o exposto, submete-se à consideração superior a presente análise do recurso de reconsideração interposto por João Felipe Lopes contra o Acórdão 10283/2020-TCU-Primeira Câmara, propondo-se, com fundamento nos artigos 32, inciso I, e 33, da Lei 8.443/1992:
a) conhecer do recurso e, no mérito, negar-lhe provimento;
b) com fundamento no art. 174 do RI/TCU c/c o art. 3º, § 2º, da Resolução TCU 178/2005, com redação dada pela Resolução TCU 235/2010, rever, de ofício, o Acórdão 10283/2020-TCU-Primeira Câmara para tornar insubsistente a penalidade de multa aplicada ao Sr. Afonso Pereira Lopes (XXX.003.303-XX) , em razão de seu falecimento antes do trânsito em julgado da decisão condenatória;
	c) dar ciência do acórdão que vier a ser proferido ao recorrente e aos demais interessados.
2. 	O Ministério Público de Contas, representado nos autos pelo Subprocurador-Geral Lucas Rocha Furtado, manifestou-me de acordo com a proposta oferecida pela Unidade Técnica, conforme parecer à peça 117.
	É o relatório.

Joana Mara Gomes Pessoa Miranda (OAB/MA 8.598).

Subprocurador-Geral Lucas Rocha Furtado.

TOMADA DE CONTAS ESPECIAL. TERMO DE COMPROMISSO. OMISSÃO NO DEVER DE PRESTAR CONTAS. DÉBITO. MULTA. CONTAS IRREGULARES. RECURSO DE RECONSIDERAÇÃO. DOCUMENTOS INSUFICIENTES PARA O OBJETIVO DE PRESTAR CONTAS. NEGAR PROVIMENTO.

TOMADA DE CONTAS ESPECIAL (TCE)

Secretaria de Recursos (Serur).

Por meio do Acórdão 10283/2020-TCU-Primeira Câmara, o Sr. João Felipe Lopes, exprefeito de Peri Mirim/MA, teve suas contas julgadas irregulares, foi condenado ao ressarcimento do débito apurado e recebeu a multa prevista no art. 57 Lei 8.443/1992, em razão da não comprovação da boa e regular aplicação dos recursos repassados pela Fundação Nacional de Saúde no âmbito do Termo de Compromisso TC/PAC 0688/2011, cujo objeto era a execução de Sistema de Esgotamento Sanitário. 
Na mesma ocasião, também foi responsabilizado o prefeito anterior, Sr. Afonso Pereira Lopes, cujas contas foram julgadas irregulares, com imputação de débito e aplicação de multa. O dano ao Erário correspondeu à parcela de recursos gerido por cada um dos prefeitos em seus respectivos mandatos.
Os embargos de declaração interpostos pelo Sr. João Felipe Lopes foram apreciados no Acórdão 6632/2021-TCU-Primeira Câmara e rejeitados no mérito.
A não comprovação da boa e regular aplicação dos recursos decorreu da não apresentação do rol de documentos, previstos no instrumento do convênio, que deveriam compor a prestação de contas do ajuste celebrado, impossibilitando a verificação do nexo de causalidade entre os recursos transferidos e parcela executada do objeto, atestada em vistoria e relatórios da Funasa.
Assim, não foi possível atestar o nexo de causalidade entre a execução física e a execução financeira do ajuste, pois não constavam dos autos documentos como notas fiscais, notas de empenho, recibos, comprovantes bancários, cadastro da obra no INSS, processo licitatório e contrato firmado.
Nesta oportunidade, o responsável intervém com recurso de reconsideração (peças 91 a 95) buscando impugnar a decisão desta Corte, aduzindo, em apertada síntese, as seguintes questões:
0. foi realizada prestação de contas parcial para liberação da segunda parcela pela Funasa; 
0. houve a execução total do objeto do TC/PAC 0688/2011, que teve início em 2011 e findou em 2013, e toda documentação referente à prestação de contas foi entregue à Funasa;
0. a prestação de contas dos anos 2011 a 2012 competia ao ex-prefeito Afonso, que não a fez; ao assumir a gestão, providenciou o ajuizamento de ação judicial objetivando a responsabilização do ex-gestor por omissão, de forma a obrigá-lo a realizar a mencionada prestação; 
0. os elementos de prova constantes dos autos não autorizam a conclusão de que o recorrente tenha se locupletado ou auferido qualquer benefício econômico com os atos praticados; o objeto do convênio foi totalmente executado, sem prejuízo para o município, de forma que, para manutenção de sua condenação, seria necessária a comprovação de dolo ou culpa de sua parte, além de prejuízo ou lesão ao erário e de enriquecimento ilícito.
Após examinar as razões recursais, a Secretaria de Recursos propõe, em pareceres uniformes, negar provimento ao apelo. O Ministério Público de Contas manifestou-se de acordo com a proposta da unidade instrutora. 
Feita esta breve introdução, ratifico a admissibilidade deste recurso de reconsideração, por restarem atendidos os requisitos dos arts. 32, inciso I, e 33, da Lei 8.443/92, c/c o art. 285, caput, do RI/TCU, consoante despacho proferido à peça 101.
A jurisprudência assente nesta Corte indica que a comprovação da boa e regular aplicação de recursos públicos transferidos mediante convênio e outros instrumentos congêneres evidencia-se mediante a execução física e a execução financeira da avença, acompanhada do nexo de causalidade entre uma e outra. A prestação de contas deve demonstrar não só a execução do objeto pactuado no convênio, mas também o nexo de causalidade, por meio do vínculo estrito entre os recursos federais repassados e as despesas incorridas para a consecução do objeto conveniado, sem o que não há comprovação da boa e regular aplicação dos recursos públicos.
Assim, ao contrário do alegado pelo responsável, não se trata de comprovação de dolo ou culpa de sua parte, mas sim, de exigência natural do ordenamento constitucional, insculpido no parágrafo único do art. 70, que prevê que "prestará contas qualquer pessoa física ou jurídica, pública ou privada, que utilize, arrecade, guarde, gerencie ou administre dinheiros, bens, valores públicos ou pelos quais a União responda, ou que, em nome desta, assuma obrigações de natureza pecuniária".
Consoante o voto que acompanhou a deliberação recorrida:
As alegações de defesa de João Felipe Lopes não podem ser acolhidas, pois, apesar de encaminhar cópia de ofício mediante o qual teria prestado contas extemporaneamente, não foram remetidos os documentos que o teriam acompanhado e comprovado a regular aplicação dos recursos.
Nesta fase recursal, apesar de o recorrente alegar que houve a execução total do termo de compromisso e que apresentou a prestação de contas final à Funasa, o exame dos documentos e elementos constantes dos autos não autoriza descaracterizar sua responsabilidade.
De acordo com o carimbo de numeração de folhas da Funasa (peça 92, p. 11) , a prestação de contas apresentada neste momento processual já era da ciência do órgão concedente. 
Como anexo XII da prestação de contas, na relação de pagamentos efetuados, foram indicadas três notas fiscais no valor total de R$ 498.815,47, emitidas pela empresa B.F. Construtora (peça 92, p. 13) .  O extrato da conta bancária mostra transferências online nos valores referentes às notas fiscais listadas (peça 92, p. 25 e 33) . Entretanto, o responsável não apresentou cópias dessas notas nem do contrato com essa empresa demonstrando que o objeto contratual era o do termo de compromisso em questão. Isso impede a imprescindível constatação do nexo de causalidade entre os recursos federais repassados e as despesas executadas.
Diante dessas lacunas na prestação de contas, acompanho a conclusão da Serur, endossada pelo Ministério Público de Contas. As alegações recursais apresentadas pelo Sr. João Felipe Lopes não lograram afastar as irregularidades a ele atribuídas, de modo que não verifico a existência de erro de procedimento ou de julgamento capazes de ensejar a anulação ou a reforma do juízo anteriormente formulado. 
No tocante ao outro responsável nestes autos, Sr. Afonso Pereira Lopes, a unidade técnica registrou seu falecimento em 14/9/2018, antes do trânsito em julgado do acórdão recorrido. Não obstante, seu ofício de citação data de 4/7/2017 e com ciência em 2/8/2017. Dessa forma, não há que se alterar o julgamento de suas contas e a imputação de débito. Em relação à multa, de caráter personalíssimo, a penalidade pode ser afastada, com fundamento no art. 174 do Regimento Interno do TCU c/c o art. 3º, § 2º, da Resolução-TCU 178/2005, com redação dada pela Resolução-TCU 235/2010.
Feitas essas considerações, nego provimento aos recursos, e voto para que seja adotada a minuta de acórdão que trago à consideração deste Colegiado.
TCU, Sala das Sessões, em 26 de abril de 2022.
Ministro VITAL DO RÊGO 
Relator